---
title: "ProyectoTD2026"
author: "GrupoH"
date: "`r Sys.Date()`"
output: html_document
---

**Simple Summary:** En este proyecto, analizaremos un conjunto de datos real el cual corresponde a los registros de actividad de la asignatura "Tratamiento de Datos" del curso 2024-2025. El trabajo se centra en transformar los datos brutos en información útil, para poder ver como interactúan los estudiantes con los materiales del curso.

**Abstract:** Este trabajo aborda la Fase1 del análisis de los registros de Moodle de la asignatura "Tratamiento de Datos". Nuestro objetivo principal ha sido el procesamiento del dataset proporcionado mediante R, en donde nos hemos centrado en su limpieza de los registros y la estructura de las variables. A parte, con los graficos podemos ver los primeros patrones en el comportamiento de los alumnos.


**Palabras clave:** Análisis, Moodle, R, limpieza de datos, Tratamiento de Datos.

#1.Introduccion

#2.Importación y limpieza de datos.
-En esta parte se realiza la carga del conjunto de datos original y se aplican las transformaciones necesarias para su posterior análisis. Esto implica la conversión de los tipos de datos y la eliminación de aquellos registros que no nos resulten relevantes.

```{r}
library(tidyverse)  
library(lubridate)  


logs <- read_csv("logs_moodle_anon.csv")


glimpse(logs)

# Renombrado de variables 
logs <- logs %>%
  rename(
    fecha_hora = Hora,
    usuario = `Nombre completo del usuario`,
    usuario_afectado = `Usuario afectado`,
    contexto = `Contexto del evento`,
    componente = Componente,
    evento = `Nombre evento`,
    descripcion = Descripción,
    origen = Origen,
    ip = `Dirección IP`)

# Fecha y hora al formato adecuado
logs <- logs %>%
  mutate(fecha_hora = dmy_hms(fecha_hora))

# Creación de variables temporales 
logs <- logs %>%
  mutate(
    fecha = as.Date(fecha_hora),
    hora = hour(fecha_hora),
    dia_semana = wday(fecha_hora, label = TRUE, abbr = FALSE),
    mes = month(fecha_hora, label = TRUE)
  )

# Variables categoricas a factor
logs <- logs %>%
  mutate(
    usuario = as.factor(usuario),
    usuario_afectado = as.factor(usuario_afectado),
    contexto = as.factor(contexto),
    componente = as.factor(componente),
    evento = as.factor(evento),
    origen = as.factor(origen))


n_filas_inicial <- nrow(logs)

# Eliminación de registros duplicados
logs <- logs %>%
  distinct()


n_filas_final <- nrow(logs)




```


#3.Análisis y visualización de datos.

A continuación, exploramos los patrones generales de uso de la plataforma por parte de los estudiantes. En primer lugar, la Tabla \@ref(tab:tabla-actividad-dia) muestra cómo se distribuyen las interacciones a lo largo de los días de la semana.

```{r tabla-actividad-dia, echo = FALSE, warning = FALSE, message = FALSE}
# Agrupamos por día de la semana y contamos los registros
tabla_dias <- logs %>%
  count(dia_semana) %>%
  rename(`Día de la semana` = dia_semana,
         `Número de interacciones` = n)

knitr::kable(tabla_dias, caption = "Actividad total registrada por día de la semana.")
```

Como se puede observar en la tabla anterior, la actividad varía dependiendo del día. Para complementar esta información temporal, resulta útil analizar en qué momentos del día se conectan más los alumnos.

La Figura @ref(fig:figura-actividad-hora) representa la distribución del volumen de interacciones según la hora del día.

```{r}
ggplot(logs, aes(x = hora)) +
  geom_bar(fill = "darkblue", color = "black", alpha = 0.8) +
  scale_x_continuous(breaks = seq(0, 23, by = 2)) +
  labs(x = "Hora del día", 
       y = "Número de interacciones",
       title = "Actividad por hora") +
  theme_minimal()
```


#4.Preguntas.

- ¿ En qué días de la semana hay más picos de actividad?

- ¿Cuáles son las horas a las que prefieren estudiar los alumnos de "Tratamiento de datos"?







