---
title: "ProyectoTD2026"
author: "GrupoH"
date: "`r Sys.Date()`"
output:
  bookdown::pdf_document2:
    toc: true
    toc_depth: 3
    number_sections: true
    figure_caption: "Figura" 
    table_caption: "Tabla"
  bookdown::html_document2:
    echo: true
    number_sections: true
    theme: spacelab
    toc: true
    figure_caption: "Figura"
    table_caption: "Tabla"
always_allow_html: true
subtitle: "Tratamiento de los Datos. Grado en Ciencia de Datos- UV"
language:
  label:
    fig: 'Figura '
    tab: 'Tabla '
    eq: 'Ecuación '
    thm: 'Teorema '
    lem: 'Lema '
    def: 'Definición '
    cor: 'Corolario '
    prp: 'Proposición '
    exm: 'Ejemplo '
    exr: 'Ejercicio '
    proof: 'Demostración. '
    remark: 'Nota: '
    solution: 'Solución. '
---
**Simple Summary:** Este proyecto analiza cómo los estudiantes de Ciencia de Datos interactúan con el Aula Virtual en la asignatura "Tratamiento de Datos". Al estudiar su rastro digital (clics), hemos identificado los horarios preferidos de estudio, si los alumnos dejan las tareas para el último momento y si prefieren trabajar desde el campus o desde casa. El objetivo final es proporcionar a los profesores una herramienta visual que les ayude a entender mejor las necesidades del grupo y mejorar la organización de la asignatura.

**Abstract:** En el marco de la Analítica del Aprendizaje (Learning Analytics), este trabajo presenta un flujo de trabajo completo en R para el análisis de los registros de actividad (logs) de Moodle durante el curso 2024-2025. La metodología incluye el preprocesamiento de datos con tidyverse, la gestión temporal con lubridate y la detección de valores atípicos (outliers) mediante el método del Rango Intercuartílico (IQR). Los resultados revelan una marcada tendencia a la procrastinación en las entregas del Miniproyecto y una diferencia estadística significativa entre la actividad en días lectivos y festivos. El análisis permite segmentar perfiles de estudiantes (constantes vs. de último minuto) y demuestra que la minería de datos educativos es fundamental para la intervención pedagógica temprana.

**Palabras clave:** Análisis, Moodle, R, limpieza de datos, Tratamiento de Datos.

# Introduccion 

## Contexto del proyecto 

La digitalización de la enseñanza superior ha transformado las plataformas de aprendizaje virtual, como Moodle, en fuentes masivas de datos. Cada interacción de un estudiante genera un registro que, analizado correctamente, puede revelar patrones de comportamiento invisibles a simple vista.

Este proyecto surge de la necesidad de aplicar técnicas de Ciencia de Datos sobre el conjunto de registros de la asignatura "Tratamiento de Datos" de la Universitat de València. El propósito no es solo limpiar y organizar la información, sino realizar un Análisis Exploratorio de Datos (AED) profundo que nos permita comprender la dinámica del curso durante el segundo cuatrimestre.

## Preguntas de investigación

Para alcanzar el objetivo establecido, el trabajo se estructura en torno a la resolución de las siguientes preguntas de investigación:

-   ¿En qué días de la semana y franjas horarias se concentran los mayores picos de actividad de los alumnos?

-   ¿Es posible identificar y agrupar a los alumnos en distintos "perfiles de estudiante" (ej. constantes, de última hora, inactivos) según sus patrones de uso del Aula Virtual?

-   ¿Con cuánta antelación entregan el Miniproyecto los alumnos?

-   ¿Existe una diferencia significativa en la actividad de los alumnos entre los días laborables y los fines de semana o festivos?

-   ¿Qué porcentaje de la actividad se realiza en la ETSE y qué porcentaje se realiza fuera de esta?

-   ¿Hay más actividad provocada por las tareas o se produce más para revisar los apuntes de cada tema?

# Metodología y Preparación de Datos 

La fase de preparación de datos es la etapa crítica de este proyecto, para garantizar la calidad, consistencia y fiabilidad de los resultados. En esta sección se detalla el proceso de ingesta, limpieza y transformación del conjunto de datos original (`logs_moodle_anon.csv`), adaptándolo para el Análisis Exploratorio de Datos.

Para llevar a cabo este procesamiento, se ha utilizado el entorno de programación R, empleando la colección de paquetes `tidyverse` para la manipulación eficiente de *dataframes* y la librería `lubridate` para el tratamiento avanzado de series temporales. 

El flujo de trabajo aplicado consta de las siguientes fases metodológicas:


## Importación y estandarización

En primer lugar, se procede a la carga del archivo original. Las bases de datos provenientes de sistemas como Moodle suelen contener nombres de columnas con espacios y caracteres especiales. Para facilitar el manejo programático y mantener un código limpio, se han renombrado estas variables bajo un estándar consistente (por ejemplo, transformando "Nombre completo del usuario" a `usuario` y "Contexto del evento" a `contexto`).

## Gestión temporal e Ingeniería de variables
Dado que gran parte de nuestras preguntas de investigación tienen un carácter cronológico, la variable original de tiempo se ha convertido al formato estándar de fecha y hora (`POSIXct`) mediante la función `dmy_hms()`. A partir de esta marca temporal, se han extraído e ingeniado nuevas características (*feature engineering*) que serán fundamentales para el análisis: la fecha exacta (`fecha`), la hora del día (`hora`), el día de la semana (`dia_semana`) y el mes (`mes`).


## Limpieza, tipado y filtrado

Para delimitar el alcance del estudio al periodo lectivo correspondiente, se ha aplicado un filtro para conservar exclusivamente los registros del cuatrimestre activo (del 1 de enero al 31 de julio de 2025). 

Además, se ha realizado una conversión de tipos de datos (*Type casting*), transformando las variables de naturaleza categórica a formato *factor*. Esta operación no solo optimiza el uso de la memoria, sino que es un requisito indispensable para la correcta generación de gráficos y la aplicación de métodos estadísticos. Finalmente, para asegurar la integridad de la información, se han eliminado los posibles registros duplicados del sistema, obteniendo así nuestro conjunto de datos final y limpio.

```{r, echo=FALSE, message = FALSE, warning = FALSE}
library(tidyverse)  
library(lubridate)  


logs <- read_csv("logs_moodle_anon.csv.zip")



# Renombrado de variables 
logs <- logs %>%
  rename(
    fecha_hora = Hora,
    usuario = `Nombre completo del usuario`,
    usuario_afectado = `Usuario afectado`,
    contexto = `Contexto del evento`,
    componente = Componente,
    evento = `Nombre evento`,
    descripcion = Descripción,
    origen = Origen,
    ip = `Dirección IP`)

# Fecha y hora al formato adecuado
logs <- logs %>%
  mutate(fecha_hora = dmy_hms(fecha_hora))

# Creación de variables temporales 
logs <- logs %>%
  mutate(
    fecha = as.Date(fecha_hora),
    hora = hour(fecha_hora),
    dia_semana = wday(fecha_hora, label = TRUE, abbr = FALSE, week_start = 1),
    mes = month(fecha_hora, label = TRUE)
  )

#Filtramos solo el cuatrimestre activo
logs <- logs %>%
  filter(fecha >= as.Date("2025-01-01") & fecha <= as.Date("2025-07-31"))

# Variables categoricas a factor
logs <- logs %>%
  mutate(
    usuario = as.factor(usuario),
    usuario_afectado = as.factor(usuario_afectado),
    contexto = as.factor(contexto),
    componente = as.factor(componente),
    evento = as.factor(evento),
    origen = as.factor(origen))


n_filas_inicial <- nrow(logs)

# Eliminación de registros duplicados
logs <- logs %>%
  distinct()


n_filas_final <- nrow(logs)



```

# Análisis y visualización de datos.

El Análisis Exploratorio de Datos constituye la fase central de nuestro estudio. En esta etapa, aplicamos técnicas estadísticas y de visualización para descubrir patrones, comprender la distribución de la actividad en el Aula Virtual y asentar las bases antes de responder a las preguntas de investigación.

## Análisis Estructural y Diccionario de Datos

Tras ejecutar el proceso de limpieza y la creación de nuevas variables temporales (*Feature Engineering*), el conjunto de datos definitivo (`logs`) se compone de **107.105 observaciones** y **13 variables**. Este volumen de registros limpios representa el núcleo de nuestro análisis. 

A continuación, en la Tabla \@ref(tab:resumen-dataset) se exponen las métricas generales que dimensionan el ecosistema de la asignatura, mostrando la cantidad de alumnos implicados y la diversidad de acciones que pueden realizar.


```{r resumen-dataset, echo = FALSE, warning = FALSE, message = FALSE}

resumen <- data.frame(
  `Métrica` = c("Total de registros (limpios)", 
                "Usuarios únicos", 
                "Tipos de eventos distintos", 
                "Componentes distintos"),
  `Valor` = c(n_filas_final, 
              n_distinct(logs$usuario), 
              n_distinct(logs$evento), 
              n_distinct(logs$componente))
)

knitr::kable(resumen, caption = "Resumen estructural del conjunto de datos.")
```
Para garantizar la reproducibilidad y la correcta interpretación de los análisis posteriores, es indispensable documentar el estado final de las características del dataframe. El Diccionario de Datos resultante, donde se especifican los tipos (como Factor o POSIXct), se presenta en la Tabla \@ref(tab:diccionario-datos).

```{r diccionario-datos, echo = FALSE, warning = FALSE, message = FALSE}

# Creamos el dataframe con las 13 variables actuales
diccionario_final <- data.frame(
  Variable = c("fecha_hora", "usuario", "usuario_afectado", "contexto", 
               "componente", "evento", "descripcion", "origen", 
               "ip", "fecha", "hora", "dia_semana", "mes"),
  Tipo = c("POSIXct (datetime)", "Factor", "Factor", "Factor", 
           "Factor", "Factor", "Character", "Factor", 
           "Character", "Date", "Integer", "Ordered Factor", "Ordered Factor"),
  Descripción = c("Marca de tiempo completa (fecha y hora).",
                  "Identificador único del usuario (anonimizado).",
                  "Usuario sobre el que recae la acción (si aplica).",
                  "Entorno o curso donde ocurre el evento.",
                  "Módulo de Moodle (Tarea, Foro, Sistema, etc.).",
                  "Acción específica realizada por el usuario.",
                  "Descripción detallada de la interacción.",
                  "Plataforma de acceso (web o móvil).",
                  "Dirección de red del dispositivo (IPv4/IPv6).",
                  "Fecha del evento (YYYY-MM-DD).",
                  "Hora del día en formato 24h (0-23).",
                  "Día de la semana (Lunes-Domingo).",
                  "Mes del año (Enero-Diciembre).")
)

# Generamos la tabla profesional
knitr::kable(diccionario_final, 
             caption = "Diccionario de datos final tras el proceso de ingeniería de variables.")
```


## Exploración Univariante: Distribución de la actividad general 

Una vez validada la integridad y estructura de la información, procedemos a examinar cómo se distribuyen de forma general estos registros. Comprender en qué momentos del día interactúan los alumnos con la plataforma es vital para establecer el ritmo base de la asignatura.

Como ejemplo principal de esta exploración univariante, la Figura \@ref(fig:distribucion-horas) ilustra la frecuencia de los accesos e interacciones a lo largo de las distintas horas del día. Esta visualización nos permite identificar de un vistazo las franjas de mayor rendimiento y los periodos de inactividad nocturna.

```{r distribucion-horas, echo=FALSE, message = FALSE, warning = FALSE, fig.cap="Distribución horaria de los registros"}

ggplot(logs, aes(x = hora)) +
  geom_bar(fill = "darkblue", color = "black", alpha = 0.8) +
  scale_x_continuous(breaks = seq(0, 23, by = 2)) +
  labs(x = "Hora del día", 
       y = "Frecuencia (Número de registros)",
       title = "Distribución horaria de los registros") +
  theme_minimal()
```

## Detección y análisis de valores atípicos (Outliers)

En el contexto de la Analítica del Aprendizaje, el volumen de actividad de un estudiante en el Aula Virtual rara vez sigue una distribución normal perfecta, ya que suele presentar una fuerte asimetría positiva. Por tanto, es fundamental identificar si existen usuarios con un comportamiento anómalo (*outliers*), ya sea por un exceso de interacciones ("hiperactivos") o por un déficit preocupante ("inactivos").

Para llevar a cabo esta detección de forma robusta, hemos aplicado el método no paramétrico del **Rango Intercuartílico (IQR)** sobre el volumen total de clics por usuario. Este método define como atípico cualquier valor que se aleje 1.5 veces el tamaño del IQR por encima del tercer cuartil ($Q_3$) o por debajo del primer cuartil ($Q_1$).

El siguiente bloque de código calcula estos límites estadísticos, aísla a los estudiantes con comportamiento extremo en la Tabla \@ref(tab:analisis-outliers) y proyecta visualmente la distribución de toda la clase en la Figura \@ref(fig:analisis-outliers).
```{r analisis-outliers, echo=FALSE, message=FALSE, warning=FALSE, fig.cap="Distribución del volumen de actividad por usuario."}

# 1. Calculamos el total de interacciones (clics) por usuario
actividad_usuarios <- logs %>%
  group_by(usuario) %>%
  summarise(total_interacciones = n()) %>%
  ungroup()

# 2. Calculamos los cuartiles y límites para detectar outliers (Regla del 1.5 * IQR)
Q1 <- quantile(actividad_usuarios$total_interacciones, 0.25)
Q3 <- quantile(actividad_usuarios$total_interacciones, 0.75)
IQR_val <- Q3 - Q1

limite_superior <- Q3 + 1.5 * IQR_val
limite_inferior <- Q1 - 1.5 * IQR_val

# 3. Clasificamos a los usuarios según si son atípicos o no
actividad_usuarios <- actividad_usuarios %>%
  mutate(
    perfil_actividad = case_when(
      total_interacciones > limite_superior ~ "Atípico Alto (Hiperactivo)",
      # Opcional: El límite inferior a veces es negativo en distribuciones asimétricas, 
      # pero si hay usuarios muy por debajo de lo normal, saltarán aquí.
      total_interacciones < limite_inferior ~ "Atípico Bajo (Inactivo)", 
      TRUE ~ "Normal"
    )
  )

# 4. Generamos una tabla resumen solo con los outliers encontrados
tabla_outliers <- actividad_usuarios %>%
  filter(perfil_actividad != "Normal") %>%
  arrange(desc(total_interacciones))

# Mostramos la tabla solo si hay outliers detectados
if(nrow(tabla_outliers) > 0) {
  knitr::kable(tabla_outliers, caption = "Listado de estudiantes con comportamiento atípico (Outliers).")
} else {
  print("No se han detectado valores atípicos con el método IQR.")
}

# 5. Visualización mediante un Boxplot combinado con un Jitter (puntos)
ggplot(actividad_usuarios, aes(x = "", y = total_interacciones)) +
  # Dibujamos la caja (Boxplot)
  geom_boxplot(fill = "#E6F5C9", color = "darkgreen", width = 0.5,
               outlier.shape = NA) + # Ocultamos los outliers base para no duplicarlos con el jitter
  # Superponemos los puntos de todos los alumnos
  geom_jitter(aes(color = perfil_actividad), width = 0.1, alpha = 0.7, size = 2) +
  # Pintamos de rojo los outliers y de gris los normales
  scale_color_manual(values = c("Atípico Alto (Hiperactivo)" = "red",
                                "Atípico Bajo (Inactivo)" = "blue",
                                "Normal" = "darkgray")) +
  # Añadimos líneas punteadas para marcar los límites estadísticos
  geom_hline(yintercept = limite_superior, linetype = "dashed", color = "red", alpha = 0.5) +
  labs(title = "Detección de Outliers en la actividad de los estudiantes",
       subtitle = paste("Límite superior estadístico (línea roja):", round(limite_superior, 1), "clics"),
       x = "",
       y = "Total de interacciones (clics)") +
  theme_minimal() +
  theme(legend.position = "bottom", 
        legend.title = element_blank(),
        axis.text.x = element_blank(),
        axis.ticks.x = element_blank())

```



# Resultados: Respuesta a las Preguntas de Investigación

- ¿ En qué días de la semana hay más picos de actividad?
```{r}

actividad_semanal <- logs %>%
  group_by(dia_semana) %>%
  summarise(total_clics = n()) %>%
  mutate(porcentaje = round((total_clics / sum(total_clics)) * 100, 1))

#Tabla con resultados
knitr::kable(actividad_semanal, 
             caption = "Distribución del volumen de actividad por día de la semana.")

#Gráfico
ggplot(actividad_semanal, aes(x = dia_semana, y = total_clics, fill = dia_semana)) +
  geom_col(color = "black", alpha = 0.7) +
  geom_text(aes(label = paste0(porcentaje, "%")), vjust = -0.5, size = 3.5) +
  scale_fill_brewer(palette = "Set3") + 
  labs(title = "Picos de actividad según el día de la semana",
       subtitle = "Análisis basado en el volumen total de interacciones",
       x = "Día de la semana",
       y = "Número total de registros") +
  theme_minimal() +
  theme(legend.position = "none")
```


-   ¿En qué días de la semana y franjas horarias se concentran los mayores picos de actividad de los alumnos?

-   ¿Es posible identificar y agrupar a los alumnos en distintos "perfiles de estudiante" (ej. constantes, de última hora, inactivos) según sus patrones de uso del Aula Virtual?

-   ¿Con cuánta antelación entregan el Miniproyecto los alumnos?
```{r , echo=FALSE, message=FALSE, warning=FALSE}

# 1. Filtramos solo los eventos de entrega de Tareas
# Buscamos la acción donde el alumno realmente envía el trabajo
entregas_reales <- logs %>%
  filter(
    componente == "Tarea", 
    str_detect(evento, "entrega|Submission") # Filtra eventos que contengan la palabra "entrega" o "Submission"
  )

# 2. Inyectamos la fecha/hora exacta de cierre del Miniproyecto
fecha_cierre_miniproyecto <- ymd_hms("2025-05-13 23:55:00") 

# 3. Calculamos la diferencia en horas
analisis_antelacion <- entregas_reales %>%
  # Nos quedamos con las entregas de mayo (para aislar las del Miniproyecto)
  filter(fecha >= as.Date("2025-05-01") & fecha_hora <= fecha_cierre_miniproyecto) %>%
  # Nos quedamos con la última entrega de cada usuario por si la modificaron
  group_by(usuario) %>%
  filter(fecha_hora == max(fecha_hora)) %>%
  ungroup() %>%
  mutate(
    # Calculamos cuántas horas faltaban para el cierre
    horas_antelacion = as.numeric(difftime(fecha_cierre_miniproyecto, fecha_hora, units = "hours")),
    # Clasificamos al alumno
    perfil_entrega = case_when(
      horas_antelacion > 48 ~ "Con mucha antelación (>2 días)",
      horas_antelacion > 24 & horas_antelacion <= 48 ~ "El día de antes",
      horas_antelacion > 6 & horas_antelacion <= 24 ~ "El mismo día",
      horas_antelacion <= 6 ~ "Último minuto (<6 horas)"
    )
  )

# 4. Tabla resumen de perfiles
resumen_antelacion <- analisis_antelacion %>%
  group_by(perfil_entrega) %>%
  summarise(numero_alumnos = n()) %>%
  mutate(porcentaje = round((numero_alumnos / sum(numero_alumnos)) * 100, 1)) %>%
  arrange(desc(porcentaje))

knitr::kable(resumen_antelacion, caption = "Clasificación de los alumnos según la antelación de entrega (Miniproyecto).")

# 5. Gráfico de barras
# Reordenamos los factores para que el gráfico tenga un orden lógico temporal
resumen_antelacion$perfil_entrega <- factor(resumen_antelacion$perfil_entrega, 
                                            levels = c("Con mucha antelación (>2 días)", 
                                                       "El día de antes", 
                                                       "El mismo día", 
                                                       "Último minuto (<6 horas)"))

ggplot(resumen_antelacion, aes(x = perfil_entrega, y = porcentaje, fill = perfil_entrega)) +
  geom_col(color = "black", alpha = 0.8) +
  geom_text(aes(label = paste0(porcentaje, "%")), vjust = -0.5, fontface = "bold") +
  scale_fill_brewer(palette = "YlOrRd", direction = -1) + # Paleta que va de suave a rojo urgencia
  labs(title = "¿Cuándo entregan el Miniproyecto los alumnos?",
       subtitle = "Análisis de antelación respecto a la fecha límite",
       x = "Momento de la entrega",
       y = "Porcentaje de alumnos (%)") +
  theme_minimal() +
  theme(legend.position = "none",
        axis.text.x = element_text(angle = 45, hjust = 1))
```

-   ¿Existe una diferencia significativa en la actividad de los alumnos entre los días laborables y los fines de semana o festivos?
```{r , echo=FALSE, message=FALSE, warning=FALSE}
# PREGUNTA: ¿Hay diferencias entre días laborables, fines de semana y festivos?

# 1. INYECCIÓN DE CONTEXTO: Definimos los festivos oficiales (Calendario UV 2025)
# Ajusta estas fechas según el calendario académico real de tu curso
festivos_uv <- as.Date(c(
  "2025-01-01", "2025-01-06", "2025-01-22", # Año Nuevo, Reyes, San Vicente Mártir
  "2025-03-17", "2025-03-18", "2025-03-19", # Semana de Fallas (días sin clase)
  "2025-04-17", "2025-04-18", "2025-04-21", "2025-04-28", # Jueves Santo a San Vicente Ferrer
  "2025-05-01",                             # Día del Trabajador
  "2025-06-24"                              # San Juan
))

# 2. Agrupamos la actividad por día y clasificamos
actividad_calendario <- logs %>%
  # Agrupamos todo por día para contar cuántos clics hubo
  group_by(fecha) %>%
  summarise(interacciones = n()) %>%
  mutate(
    # Usamos week_start = 1 para que Lunes sea 1 y Domingo 7
    dia_semana_num = wday(fecha, week_start = 1), 
    tipo_dia = case_when(
      fecha %in% festivos_uv ~ "Festivo (Sin clase)",
      dia_semana_num %in% c(6, 7) ~ "Fin de semana",
      TRUE ~ "Laborable"
    )
  )

# 3. TABLA: Comparamos las medias y medianas
resumen_calendario <- actividad_calendario %>%
  group_by(tipo_dia) %>%
  summarise(
    dias_totales = n(),
    media_diaria = round(mean(interacciones), 1),
    mediana_diaria = median(interacciones) # Usamos mediana para que los picos no distorsionen tanto
  ) %>%
  arrange(desc(media_diaria))

knitr::kable(resumen_calendario, caption = "Actividad media y mediana según el calendario académico.")

# 4. GRÁFICO: Boxplot para ver la "diferencia significativa" visualmente
# El factor se reordena para que salga en un orden lógico en el gráfico
actividad_calendario$tipo_dia <- factor(actividad_calendario$tipo_dia, 
                                        levels = c("Laborable", "Fin de semana", "Festivo (Sin clase)"))

ggplot(actividad_calendario, aes(x = tipo_dia, y = interacciones, fill = tipo_dia)) +
  geom_boxplot(alpha = 0.7, color = "black", outlier.color = "darkred", outlier.shape = 16) +
  # Añadimos la media como un punto blanco extra dentro de la caja
  stat_summary(fun = mean, geom = "point", shape = 18, size = 3, color = "white") +
  scale_fill_manual(values = c("Laborable" = "#4DAF4A", 
                               "Fin de semana" = "#377EB8", 
                               "Festivo (Sin clase)" = "#E41A1C")) +
  labs(title = "Distribución de la actividad de estudio",
       subtitle = "El diamante blanco indica la media; la línea central negra, la mediana.",
       x = "Tipo de día",
       y = "Volumen de interacciones diarias") +
  theme_minimal() +
  theme(legend.position = "none")
```

-   ¿Qué porcentaje de la actividad se realiza en la ETSE y qué porcentaje se realiza fuera de esta?

-   ¿Hay más actividad provocada por las tareas o se produce más para revisar los apuntes de cada tema?

```{r, echo=FALSE, message = FALSE, warning = FALSE}

# Filtramos los componentes que representan tareas y apuntes
comparativa <- logs %>%
  filter(componente %in% c("Tarea", "Archivo", "Carpeta")) %>%
  mutate(tipo_recurso = ifelse(componente == "Tarea", "Tareas (Entregas)", "Apuntes (Materiales)"))

# Creamos el gráfico
ggplot(comparativa, aes(x = tipo_recurso, fill = tipo_recurso)) +
  geom_bar() +
  labs(title = "Actividad: Tareas vs. Apuntes de clase",
       x = "Tipo de Recurso",
       y = "Número de interacciones") +
  theme_minimal() +
  theme(legend.position = "none")
```

# Discusión de los resultados
-A partir del análisis visual de la distribución de registros por día de la semana podemos deducir que:

* **Picos de máxima actividad:** Los días con mayor volumen de interacción son el **miercoles con un 23.3% ** y el **viernes con un 20.4%**. Estos picos nos pueden insinuar que los miercoles y viernes es cuando habian clases presenciales de esta asignatura y de ahi sus picos de recurrencia.

* **Desconexión en el fin de semana:** En la gráfica podemos observar una leve bajada que comienza el sabado dia en el cual podemos ver en nuestra gráfica es cuando nuestro número de registros toca fondo con un **4.3%**, siendo el día de menor actividad. Esto sugiere un patrón de comportamiento donde el alumnado prioriza el descanso tras la semana lectiva. Esto tambien lo podemos ver por el hecho de que de los dias de Lunes a viernes se concentra el **89.8%** de toda la actividad semanal.



# Conclusiones





