---
title: "ProyectoTD2026"
author: "GrupoH"
date: "`r Sys.Date()`"
output:
  bookdown::pdf_document2:
    toc: true
    toc_depth: 3
    number_sections: true
    figure_caption: "Figura" # Referencias en castellano
    table_caption: "Tabla"
  bookdown::html_document2:
    echo: true
    number_sections: true
    theme: spacelab
    toc: true
    figure_caption: "Figura"
    table_caption: "Tabla"
  html_notebook:
    echo: true
    number_sections: true
    toc: true
  pdf_document:
    toc: true
    toc_depth: 3
    number_sections: true
  html_document:
    echo: true
    number_sections: true
    theme: lumen
    toc: true
always_allow_html: true
params:
  lang: ES
lang: "`r switch(params$lang, ES = 'es-ES', EN = 'en-US')`"
subtitle: "Tratamiento de los Datos. Grado en Ciencia de Datos- UV"
language:
  label:
    fig: 'Figura '
    tab: 'Tabla '
    eq: 'Ecuación '
    thm: 'Teorema '
    lem: 'Lema '
    def: 'Definición '
    cor: 'Corolario '
    prp: 'Proposición '
    exm: 'Ejemplo '
    exr: 'Ejercicio '
    proof: 'Demostración. '
    remark: 'Nota: '
    solution: 'Solución. '
---
**Simple Summary:** En este proyecto, analizaremos un conjunto de datos real el cual corresponde a los registros de actividad de la asignatura "Tratamiento de Datos" del curso 2024-2025. El trabajo se centra en transformar los datos brutos en información útil, para poder ver como interactúan los estudiantes con los materiales del curso.

**Abstract:** Este trabajo aborda la Fase1 del análisis de los registros de Moodle de la asignatura "Tratamiento de Datos". Nuestro objetivo principal ha sido el procesamiento del dataset proporcionado mediante R, en donde nos hemos centrado en su limpieza de los registros y la estructura de las variables. A parte, con los graficos podemos ver los primeros patrones en el comportamiento de los alumnos.

**Palabras clave:** Análisis, Moodle, R, limpieza de datos, Tratamiento de Datos.

# Introduccion 

El presente proyecto se centra en el análisis de los registros de actividad (logs) de la plataforma Moodle para la asignatura "Tratamiento de Datos" durante el curso académico 2024-2025. El objetivo principal es transformar estos datos en bruto en conocimiento accionable, permitiendo identificar patrones de estudio, niveles de participación y la eficacia de los recursos didácticos ofrecidos. A través de este análisis exploratorio, buscamos responder a preguntas clave sobre cómo y cuándo interactúan los estudiantes con el entorno virtual de aprendizaje.

# Importación y limpieza de datos. 

En esta parte se realiza la carga del conjunto de datos original y se aplican las transformaciones necesarias para su posterior análisis. Esto implica la conversión de los tipos de datos y la eliminación de aquellos registros que no nos resulten relevantes.

```{r, echo=FALSE, message = FALSE, warning = FALSE}
library(tidyverse)  
library(lubridate)  


logs <- read_csv("data/logs_moodle_anon.csv")


glimpse(logs)

# Renombrado de variables 
logs <- logs %>%
  rename(
    fecha_hora = Hora,
    usuario = `Nombre completo del usuario`,
    usuario_afectado = `Usuario afectado`,
    contexto = `Contexto del evento`,
    componente = Componente,
    evento = `Nombre evento`,
    descripcion = Descripción,
    origen = Origen,
    ip = `Dirección IP`)

# Fecha y hora al formato adecuado
logs <- logs %>%
  mutate(fecha_hora = dmy_hms(fecha_hora))

# Creación de variables temporales 
logs <- logs %>%
  mutate(
    fecha = as.Date(fecha_hora),
    hora = hour(fecha_hora),
    dia_semana = wday(fecha_hora, label = TRUE, abbr = FALSE),
    mes = month(fecha_hora, label = TRUE)
  )

#Filtramos solo el cuatrimestre activo
logs <- logs %>%
  filter(fecha >= as.Date("2025-01-01") & fecha <= as.Date("2025-07-31"))

# Variables categoricas a factor
logs <- logs %>%
  mutate(
    usuario = as.factor(usuario),
    usuario_afectado = as.factor(usuario_afectado),
    contexto = as.factor(contexto),
    componente = as.factor(componente),
    evento = as.factor(evento),
    origen = as.factor(origen))


n_filas_inicial <- nrow(logs)

# Eliminación de registros duplicados
logs <- logs %>%
  distinct()


n_filas_final <- nrow(logs)




```

# Análisis y visualización de datos.

En esta primera fase de análisis exploratorio, el objetivo principal es comprender la estructura y las dimensiones de nuestro conjunto de datos tras el proceso de limpieza. La Tabla \@ref(tab:resumen-dataset) muestra las métricas generales que nos ayudan a dimensionar la información con la que vamos a trabajar.

```{r resumen-dataset, echo = FALSE, warning = FALSE, message = FALSE}

resumen <- data.frame(
  `Métrica` = c("Total de registros (limpios)", 
                "Usuarios únicos", 
                "Tipos de eventos distintos", 
                "Componentes distintos"),
  `Valor` = c(n_filas_final, 
              n_distinct(logs$usuario), 
              n_distinct(logs$evento), 
              n_distinct(logs$componente))
)

knitr::kable(resumen, caption = "Resumen estructural del conjunto de datos.")
```

Es necesario definir la estructura final de nuestro conjunto de datos. Tras las transformaciones realizadas en la fase anterior, las variables han sido categorizadas según su naturaleza técnica y analítica. El Diccionario de Datos resultante se presenta en la Tabla \@ref(tab:diccionario-datos).

```{r diccionario-datos, echo = FALSE, warning = FALSE, message = FALSE}

diccionario <- data.frame(
  Variable = c("fecha_hora", "usuario", "contexto", "componente", "evento", "hora", "dia_semana"),
  Tipo = c("POSIXct (Fecha/Hora)", "Factor", "Factor", "Factor", "Factor", "Numérico (0-23)", "Factor (Ordenado)"),
  Descripción = c("Marca temporal exacta del evento.", 
                  "Nombre del usuario anonimizado.",
                  "Ámbito donde ocurre el evento.",
                  "Recurso o actividad de Moodle.",
                  "Acción específica realizada.",
                  "Hora del día extraída.",
                  "Día de la semana extraído.")
)

knitr::kable(diccionario, caption = "Diccionario de variables y tipos de datos tras el procesamiento.")
```

Una vez comprendida la magnitud de los datos, el siguiente paso del análisis exploratorio es visualizar cómo se distribuyen estos registros. Como ejemplo de esta exploración univariante, la Figura \@ref(fig:distribucion-horas) ilustra la frecuencia de los registros a lo largo de las distintas horas del día.

```{r distribucion-horas, echo=FALSE, message = FALSE, warning = FALSE, fig.cap="Distribución horaria de los registros"}

ggplot(logs, aes(x = hora)) +
  geom_bar(fill = "darkblue", color = "black", alpha = 0.8) +
  scale_x_continuous(breaks = seq(0, 23, by = 2)) +
  labs(x = "Hora del día", 
       y = "Frecuencia (Número de registros)",
       title = "Distribución horaria de los registros") +
  theme_minimal()
```
# Outliers

# Preguntas.

-   ¿En qué días de la semana y franjas horarias se concentran los mayores picos de actividad de los alumnos?

-   ¿Es posible identificar y agrupar a los alumnos en distintos "perfiles de estudiante" (ej. constantes, de última hora, inactivos) según sus patrones de uso del Aula Virtual?

-   ¿Con cuánta antelación entregan el Miniproyecto los alumnos?
```{r}

# 1. Filtramos solo los eventos de entrega de Tareas
# Buscamos la acción donde el alumno realmente envía el trabajo
entregas_reales <- logs %>%
  filter(
    componente == "Tarea", 
    str_detect(evento, "entrega|Submission") # Filtra eventos que contengan la palabra "entrega" o "Submission"
  )

# 2. Inyectamos la fecha/hora exacta de cierre del Miniproyecto
fecha_cierre_miniproyecto <- ymd_hms("2025-05-13 23:55:00") 

# 3. Calculamos la diferencia en horas
analisis_antelacion <- entregas_reales %>%
  # Nos quedamos con las entregas de mayo (para aislar las del Miniproyecto)
  filter(fecha >= as.Date("2025-05-01") & fecha_hora <= fecha_cierre_miniproyecto) %>%
  # Nos quedamos con la última entrega de cada usuario por si la modificaron
  group_by(usuario) %>%
  filter(fecha_hora == max(fecha_hora)) %>%
  ungroup() %>%
  mutate(
    # Calculamos cuántas horas faltaban para el cierre
    horas_antelacion = as.numeric(difftime(fecha_cierre_miniproyecto, fecha_hora, units = "hours")),
    # Clasificamos al alumno
    perfil_entrega = case_when(
      horas_antelacion > 48 ~ "Con mucha antelación (>2 días)",
      horas_antelacion > 24 & horas_antelacion <= 48 ~ "El día de antes",
      horas_antelacion > 6 & horas_antelacion <= 24 ~ "El mismo día",
      horas_antelacion <= 6 ~ "Último minuto (<6 horas)"
    )
  )

# 4. Tabla resumen de perfiles
resumen_antelacion <- analisis_antelacion %>%
  group_by(perfil_entrega) %>%
  summarise(numero_alumnos = n()) %>%
  mutate(porcentaje = round((numero_alumnos / sum(numero_alumnos)) * 100, 1)) %>%
  arrange(desc(porcentaje))

knitr::kable(resumen_antelacion, caption = "Clasificación de los alumnos según la antelación de entrega (Miniproyecto).")

# 5. Gráfico de barras
# Reordenamos los factores para que el gráfico tenga un orden lógico temporal
resumen_antelacion$perfil_entrega <- factor(resumen_antelacion$perfil_entrega, 
                                            levels = c("Con mucha antelación (>2 días)", 
                                                       "El día de antes", 
                                                       "El mismo día", 
                                                       "Último minuto (<6 horas)"))

ggplot(resumen_antelacion, aes(x = perfil_entrega, y = porcentaje, fill = perfil_entrega)) +
  geom_col(color = "black", alpha = 0.8) +
  geom_text(aes(label = paste0(porcentaje, "%")), vjust = -0.5, fontface = "bold") +
  scale_fill_brewer(palette = "YlOrRd", direction = -1) + # Paleta que va de suave a rojo urgencia
  labs(title = "¿Cuándo entregan el Miniproyecto los alumnos?",
       subtitle = "Análisis de antelación respecto a la fecha límite",
       x = "Momento de la entrega",
       y = "Porcentaje de alumnos (%)") +
  theme_minimal() +
  theme(legend.position = "none",
        axis.text.x = element_text(angle = 45, hjust = 1))
```

-   ¿Existe una diferencia significativa en la actividad de los alumnos entre los días laborables y los fines de semana o festivos?
```{r}
# PREGUNTA: ¿Hay diferencias entre días laborables, fines de semana y festivos?

# 1. INYECCIÓN DE CONTEXTO: Definimos los festivos oficiales (Calendario UV 2025)
# Ajusta estas fechas según el calendario académico real de tu curso
festivos_uv <- as.Date(c(
  "2025-01-01", "2025-01-06", "2025-01-22", # Año Nuevo, Reyes, San Vicente Mártir
  "2025-03-17", "2025-03-18", "2025-03-19", # Semana de Fallas (días sin clase)
  "2025-04-17", "2025-04-18", "2025-04-21", "2025-04-28", # Jueves Santo a San Vicente Ferrer
  "2025-05-01",                             # Día del Trabajador
  "2025-06-24"                              # San Juan
))

# 2. Agrupamos la actividad por día y clasificamos
actividad_calendario <- logs %>%
  # Agrupamos todo por día para contar cuántos clics hubo
  group_by(fecha) %>%
  summarise(interacciones = n()) %>%
  mutate(
    # Usamos week_start = 1 para que Lunes sea 1 y Domingo 7
    dia_semana_num = wday(fecha, week_start = 1), 
    tipo_dia = case_when(
      fecha %in% festivos_uv ~ "Festivo (Sin clase)",
      dia_semana_num %in% c(6, 7) ~ "Fin de semana",
      TRUE ~ "Laborable"
    )
  )

# 3. TABLA: Comparamos las medias y medianas
resumen_calendario <- actividad_calendario %>%
  group_by(tipo_dia) %>%
  summarise(
    dias_totales = n(),
    media_diaria = round(mean(interacciones), 1),
    mediana_diaria = median(interacciones) # Usamos mediana para que los picos no distorsionen tanto
  ) %>%
  arrange(desc(media_diaria))

knitr::kable(resumen_calendario, caption = "Actividad media y mediana según el calendario académico.")

# 4. GRÁFICO: Boxplot para ver la "diferencia significativa" visualmente
# El factor se reordena para que salga en un orden lógico en el gráfico
actividad_calendario$tipo_dia <- factor(actividad_calendario$tipo_dia, 
                                        levels = c("Laborable", "Fin de semana", "Festivo (Sin clase)"))

ggplot(actividad_calendario, aes(x = tipo_dia, y = interacciones, fill = tipo_dia)) +
  geom_boxplot(alpha = 0.7, color = "black", outlier.color = "darkred", outlier.shape = 16) +
  # Añadimos la media como un punto blanco extra dentro de la caja
  stat_summary(fun = mean, geom = "point", shape = 18, size = 3, color = "white") +
  scale_fill_manual(values = c("Laborable" = "#4DAF4A", 
                               "Fin de semana" = "#377EB8", 
                               "Festivo (Sin clase)" = "#E41A1C")) +
  labs(title = "Distribución de la actividad de estudio",
       subtitle = "El diamante blanco indica la media; la línea central negra, la mediana.",
       x = "Tipo de día",
       y = "Volumen de interacciones diarias") +
  theme_minimal() +
  theme(legend.position = "none")
```

-   ¿Qué porcentaje de la actividad se realiza en la ETSE y qué porcentaje se realiza fuera de esta?

-   ¿Se registra más actividad en las tardes de los días con clase o en los días sin clase de tratamiento de datos?

-   ¿Hay más actividad provocada por las tareas o se produce más para revisar los apuntes de cada tema?

```{r, echo=FALSE, message = FALSE, warning = FALSE}

# Filtramos los componentes que representan tareas y apuntes
comparativa <- logs %>%
  filter(componente %in% c("Tarea", "Archivo", "Carpeta")) %>%
  mutate(tipo_recurso = ifelse(componente == "Tarea", "Tareas (Entregas)", "Apuntes (Materiales)"))

# Creamos el gráfico
ggplot(comparativa, aes(x = tipo_recurso, fill = tipo_recurso)) +
  geom_bar() +
  labs(title = "Actividad: Tareas vs. Apuntes de clase",
       x = "Tipo de Recurso",
       y = "Número de interacciones") +
  theme_minimal() +
  theme(legend.position = "none")
```


