---
title: "ProyectoTD2026"
author: "GrupoH"
date: "`r Sys.Date()`"
output:
  bookdown::pdf_document2:
    toc: true
    toc_depth: 3
    number_sections: true
    figure_caption: "Figura" 
    table_caption: "Tabla"
  bookdown::html_document2:
    echo: true
    number_sections: true
    theme: spacelab
    toc: true
    figure_caption: "Figura"
    table_caption: "Tabla"
always_allow_html: true
subtitle: "Tratamiento de los Datos. Grado en Ciencia de Datos- UV"
language:
  label:
    fig: 'Figura '
    tab: 'Tabla '
    eq: 'Ecuación '
    thm: 'Teorema '
    lem: 'Lema '
    def: 'Definición '
    cor: 'Corolario '
    prp: 'Proposición '
    exm: 'Ejemplo '
    exr: 'Ejercicio '
    proof: 'Demostración. '
    remark: 'Nota: '
    solution: 'Solución. '
---
**Simple Summary:** Este proyecto analiza cómo los estudiantes de Ciencia de Datos interactúan con el Aula Virtual en la asignatura "Tratamiento de Datos". Al estudiar su rastro digital (clics), hemos identificado los horarios preferidos de estudio, si los alumnos dejan las tareas para el último momento y si prefieren trabajar desde el campus o desde casa. El objetivo final es proporcionar a los profesores una herramienta visual que les ayude a entender mejor las necesidades del grupo y mejorar la organización de la asignatura.

**Abstract:** En el marco de la Analítica del Aprendizaje (Learning Analytics), este trabajo presenta un flujo de trabajo completo en R para el análisis de los registros de actividad (logs) de Moodle durante el curso 2024-2025. La metodología incluye el preprocesamiento de datos con tidyverse, la gestión temporal con lubridate y la detección de valores atípicos (outliers) mediante el método del Rango Intercuartílico (IQR). Los resultados revelan una marcada tendencia a la procrastinación en las entregas del Miniproyecto y una diferencia estadística significativa entre la actividad en días lectivos y festivos. El análisis permite segmentar perfiles de estudiantes (constantes vs. de último minuto) y demuestra que la minería de datos educativos es fundamental para la intervención pedagógica temprana.

**Palabras clave:** Análisis, Moodle, R, limpieza de datos, Tratamiento de Datos.

# Introduccion 

## Contexto del proyecto 

La digitalización de la enseñanza superior ha transformado las plataformas de aprendizaje virtual, como Moodle, en fuentes masivas de datos. Cada interacción de un estudiante genera un registro que, analizado correctamente, puede revelar patrones de comportamiento invisibles a simple vista.

Este proyecto surge de la necesidad de aplicar técnicas de Ciencia de Datos sobre el conjunto de registros de la asignatura "Tratamiento de Datos" de la Universitat de València. El propósito no es solo limpiar y organizar la información, sino realizar un Análisis Exploratorio de Datos (AED) profundo que nos permita comprender la dinámica del curso durante el segundo cuatrimestre.

## Preguntas de investigación

Para alcanzar el objetivo establecido, el trabajo se estructura en torno a la resolución de las siguientes preguntas de investigación:

-   ¿En qué días de la semana y franjas horarias se concentran los mayores picos de actividad de los alumnos?

-   ¿Es posible identificar y agrupar a los alumnos en distintos "perfiles de estudiante" (ej. constantes, de última hora, inactivos) según sus patrones de uso del Aula Virtual?

-   ¿Con cuánta antelación entregan el Miniproyecto los alumnos?

-   ¿Existe una diferencia significativa en la actividad de los alumnos entre los días laborables y los fines de semana o festivos?

-   ¿Qué porcentaje de la actividad se realiza en la ETSE y qué porcentaje se realiza fuera de esta?

-   ¿Hay más actividad provocada por las tareas o se produce más para revisar los apuntes de cada tema?

# Metodología y Preparación de Datos 

La fase de preparación de datos es la etapa crítica de este proyecto, para garantizar la calidad, consistencia y fiabilidad de los resultados. En esta sección se detalla el proceso de ingesta, limpieza y transformación del conjunto de datos original (`logs_moodle_anon.csv`), adaptándolo para el Análisis Exploratorio de Datos.

Para llevar a cabo este procesamiento, se ha utilizado el entorno de programación R, empleando la colección de paquetes `tidyverse` para la manipulación eficiente de *dataframes* y la librería `lubridate` para el tratamiento avanzado de series temporales. 

El flujo de trabajo aplicado consta de las siguientes fases metodológicas:


## Importación y estandarización

En primer lugar, se procede a la carga del archivo original. Las bases de datos provenientes de sistemas como Moodle suelen contener nombres de columnas con espacios y caracteres especiales. Para facilitar el manejo programático y mantener un código limpio, se han renombrado estas variables bajo un estándar consistente (por ejemplo, transformando "Nombre completo del usuario" a `usuario` y "Contexto del evento" a `contexto`).

## Gestión temporal e Ingeniería de variables
Dado que gran parte de nuestras preguntas de investigación tienen un carácter cronológico, la variable original de tiempo se ha convertido al formato estándar de fecha y hora (`POSIXct`) mediante la función `dmy_hms()`. A partir de esta marca temporal, se han extraído e ingeniado nuevas características (*feature engineering*) que serán fundamentales para el análisis: la fecha exacta (`fecha`), la hora del día (`hora`), el día de la semana (`dia_semana`) y el mes (`mes`).


## Limpieza, tipado y filtrado

Para delimitar el alcance del estudio al periodo lectivo correspondiente, se ha aplicado un filtro para conservar exclusivamente los registros del cuatrimestre activo (del 1 de enero al 31 de julio de 2025). 

Además, se ha realizado una conversión de tipos de datos (*Type casting*), transformando las variables de naturaleza categórica a formato *factor*. Esta operación no solo optimiza el uso de la memoria, sino que es un requisito indispensable para la correcta generación de gráficos y la aplicación de métodos estadísticos. Finalmente, para asegurar la integridad de la información, se han eliminado los posibles registros duplicados del sistema, obteniendo así nuestro conjunto de datos final y limpio.

```{r, echo=FALSE, message = FALSE, warning = FALSE}
library(tidyverse)  
library(lubridate)  


logs <- read_csv("data/logs_moodle_anon.csv")


# Renombrado de variables 
logs <- logs %>%
  rename(
    fecha_hora = Hora,
    usuario = `Nombre completo del usuario`,
    usuario_afectado = `Usuario afectado`,
    contexto = `Contexto del evento`,
    componente = Componente,
    evento = `Nombre evento`,
    descripcion = Descripción,
    origen = Origen,
    ip = `Dirección IP`)

# Fecha y hora al formato adecuado
logs <- logs %>%
  mutate(fecha_hora = dmy_hms(fecha_hora))

# Creación de variables temporales 
logs <- logs %>%
  mutate(
    fecha = as.Date(fecha_hora),
    hora = hour(fecha_hora),
    dia_semana = wday(fecha_hora, label = TRUE, abbr = FALSE, week_start = 1),
    mes = month(fecha_hora, label = TRUE)
  )

#Filtramos solo el cuatrimestre activo
logs <- logs %>%
  filter(fecha >= as.Date("2025-01-27") & fecha <= as.Date("2025-06-30"))

# Variables categoricas a factor
logs <- logs %>%
  mutate(
    usuario = as.factor(usuario),
    usuario_afectado = as.factor(usuario_afectado),
    contexto = as.factor(contexto),
    componente = as.factor(componente),
    evento = as.factor(evento),
    origen = as.factor(origen))


n_filas_inicial <- nrow(logs)

# Eliminación de registros duplicados
logs <- logs %>%
  distinct()


n_filas_final <- nrow(logs)

```

# Análisis y visualización de datos.

El Análisis Exploratorio de Datos constituye la fase central de nuestro estudio. En esta etapa, aplicamos técnicas estadísticas y de visualización para descubrir patrones, comprender la distribución de la actividad en el Aula Virtual y asentar las bases antes de responder a las preguntas de investigación.

## Análisis Estructural y Diccionario de Datos

Tras ejecutar el proceso de limpieza y la creación de nuevas variables temporales (*Feature Engineering*), el conjunto de datos definitivo (`logs`) se compone de **107.105 observaciones** y **13 variables**. Este volumen de registros limpios representa el núcleo de nuestro análisis. 

A continuación, en la Tabla \@ref(tab:resumen-dataset) se exponen las métricas generales que dimensionan el ecosistema de la asignatura, mostrando la cantidad de alumnos implicados y la diversidad de acciones que pueden realizar.


```{r resumen-dataset, echo = FALSE, warning = FALSE, message = FALSE, fig.cap="Métricas generales de dataset."}

resumen <- data.frame(
  `Métrica` = c("Total de registros (limpios)", 
                "Usuarios únicos", 
                "Tipos de eventos distintos", 
                "Componentes distintos"),
  `Valor` = c(n_filas_final, 
              n_distinct(logs$usuario), 
              n_distinct(logs$evento), 
              n_distinct(logs$componente))
)

knitr::kable(resumen, caption = "Resumen estructural del conjunto de datos.")
```
Para garantizar la reproducibilidad y la correcta interpretación de los análisis posteriores, es indispensable documentar el estado final de las características del dataframe. El Diccionario de Datos resultante, donde se especifican los tipos (como Factor o POSIXct), se presenta en la Tabla \@ref(tab:diccionario-datos).

```{r diccionario-datos, echo = FALSE, warning = FALSE, message = FALSE, fig.cap="Explicación de nuestras variables."}

# Creamos el dataframe con las 13 variables actuales
diccionario_final <- data.frame(
  Variable = c("fecha_hora", "usuario", "usuario_afectado", "contexto", 
               "componente", "evento", "descripcion", "origen", 
               "ip", "fecha", "hora", "dia_semana", "mes"),
  Tipo = c("POSIXct (datetime)", "Factor", "Factor", "Factor", 
           "Factor", "Factor", "Character", "Factor", 
           "Character", "Date", "Integer", "Ordered Factor", "Ordered Factor"),
  Descripción = c("Marca de tiempo completa (fecha y hora).",
                  "Identificador único del usuario (anonimizado).",
                  "Usuario sobre el que recae la acción (si aplica).",
                  "Entorno o curso donde ocurre el evento.",
                  "Módulo de Moodle (Tarea, Foro, Sistema, etc.).",
                  "Acción específica realizada por el usuario.",
                  "Descripción detallada de la interacción.",
                  "Plataforma de acceso (web o móvil).",
                  "Dirección de red del dispositivo (IPv4/IPv6).",
                  "Fecha del evento (YYYY-MM-DD).",
                  "Hora del día en formato 24h (0-23).",
                  "Día de la semana (Lunes-Domingo).",
                  "Mes del año (Enero-Diciembre).")
)

# Generamos la tabla profesional
knitr::kable(diccionario_final, 
             caption = "Diccionario de datos final tras el proceso de ingeniería de variables.")
```


## Exploración Univariante: Distribución de la actividad general 

Una vez validada la integridad y estructura de la información, procedemos a examinar cómo se distribuyen de forma general estos registros. Comprender en qué momentos del día interactúan los alumnos con la plataforma es vital para establecer el ritmo base de la asignatura.

Como ejemplo principal de esta exploración univariante, la Figura \@ref(fig:distribucion-horas) ilustra la frecuencia de los accesos e interacciones a lo largo de las distintas horas del día. Esta visualización nos permite identificar de un vistazo las franjas de mayor rendimiento y los periodos de inactividad nocturna.

```{r distribucion-horas, echo=FALSE, message = FALSE, warning = FALSE, fig.cap="Distribución horaria de los registros"}

ggplot(logs, aes(x = hora)) +
  geom_bar(fill = "darkblue", color = "black", alpha = 0.8) +
  scale_x_continuous(breaks = seq(0, 23, by = 2)) +
  labs(x = "Hora del día", 
       y = "Frecuencia (Número de registros)",
       title = "Distribución horaria de los registros") +
  theme_minimal()
```

## Detección y análisis de valores atípicos (Outliers)

Cuando analizamos los datos del Aula Virtual, nos damos cuenta de que no todos los alumnos usan la plataforma de la misma manera. Mientras que la mayoría mantiene un ritmo de trabajo parecido, siempre hay estudiantes que interactúan muchísimo más de lo normal, o por el contrario, muy por debajo de la media.

Para identificar matemáticamente a estos estudiantes con comportamientos extremos, hemos sumado el número total de interacciones (clics) que ha hecho cada alumno durante el cuatrimestre y hemos aplicado el método estadístico del Rango Intercuartílico (IQR).

Este método nos permite calcular unos límites matemáticos para definir qué es un comportamiento normal y qué se sale de lo común. En base a esto, hemos clasificado a los estudiantes en tres perfiles:

**Hiperactivos**: Aquellos que superan el límite superior, es decir, interactúan con la plataforma mucho más que el resto de la clase.

**Inactivos extremos**: Aquellos que se quedan por debajo del límite inferior.

**Normales**: El estandar de la clase, que se mueve dentro de los límites esperados.

La Figura \@ref(fig:analisis-outliers) muestra la distribución de la actividad por estudiante mediante un diagrama de caja (boxplot), acompañado de los puntos individuales correspondientes a cada usuario.

```{r analisis-outliers, echo=FALSE, message=FALSE, warning=FALSE, fig.cap="Distribución del volumen de actividad por usuario."}

# 1. Agregamos la actividad por estudiante
actividad_usuario <- logs %>%
  count(usuario, name = "num_registros")

# 2. Calculamos los cuartiles y el rango intercuartílico (IQR)
Q1 <- quantile(actividad_usuario$num_registros, 0.25)
Q3 <- quantile(actividad_usuario$num_registros, 0.75)
IQR_val <- IQR(actividad_usuario$num_registros)

# 3. Definimos los límites (Thresholds)
limite_inferior <- Q1 - 1.5 * IQR_val
limite_superior <- Q3 + 1.5 * IQR_val

# 4. Clasificamos a los estudiantes según su volumen de clics
actividad_usuario <- actividad_usuario %>%
  mutate(
    tipo = case_when(
      num_registros < limite_inferior ~ "Inactivo extremo",
      num_registros > limite_superior ~ "Hiperactivo",
      TRUE ~ "Normal"
    )
  )

# Convertimos a factor con un orden lógico para que la leyenda quede bien
actividad_usuario$tipo <- factor(actividad_usuario$tipo, 
                                 levels = c("Normal", "Hiperactivo", "Inactivo extremo"))

# 5. Gráfica 
ggplot(actividad_usuario, aes(x = "Estudiantes", y = num_registros)) +
  # Usamos outlier.shape = NA para que el boxplot no dibuje los outliers 
  # (así evitamos que se dupliquen con los puntos de geom_jitter)
  geom_boxplot(width = 0.3, fill = "lightblue", color = "darkblue", alpha = 0.6, outlier.shape = NA) +
  # Añadimos los puntos de los estudiantes esparcidos horizontalmente
  geom_jitter(aes(color = tipo), width = 0.15, size = 2.5, alpha = 0.7) +
  scale_color_manual(values = c("Normal" = "grey", "Hiperactivo" = "deeppink", "Inactivo extremo" = "orange")) +
  labs(
    title = "Detección de valores atípicos en la actividad estudiantil",
    subtitle = "Identificación mediante el método del Rango Intercuartílico (IQR)",
    x = "",
    y = "Número total de interacciones",
    color = "Clasificación:"
  ) +
  theme_minimal() +
  theme(
    legend.position = "bottom",
    plot.title = element_text(face = "bold")
  )

```

Como se puede observar a simple vista en el gráfico, la gran mayoría de los alumnos (los puntos grises) se agrupan en la parte baja, dentro y cerca de la caja azul, representando el comportamiento normal del grupo.

Sin embargo, lo que más llama la atención de esta visualización es la presencia de puntos rojos muy alejados del resto, en especial un estudiante (o pequeño grupo) situado en la parte más alta del gráfico, con un volumen de interacciones completamente desproporcionado respecto a sus compañeros.

Como nos ha parecido un un caso ta extraño ya que la diferencia con la mayoria de estudiantes es abismal le hemos intentado dar dos explicaciones lógicas a este exceso masivo de clics:

La primera se relaciona con un comportamiento humano inususal, podría tratarse de un alumno que utiliza el Aula Virtual como su única herramienta de consulta en tiempo real, abriendo y cerrando recursos compulsivamente en lugar de descargar los apuntes en su ordenador.

La segunda explicación que se nos ha ocurrido es que es muy probable que no sean clics reales hechos a mano. Puede deberse a que el alumno haya dejado la pestaña de Moodle abierta con una extensión de navegador que recarga la página automáticamente (auto-refresh), o que haya utilizado algún script o bot para descargar todos los materiales de la asignatura de golpe.

La principal conclusión que extraemos de esta fase del Análisis Exploratorio es que los datos de Moodle "en crudo" contienen ruido. Desde la perspectiva de la Ciencia de Datos, la detección de este tipo de perfiles hiperactivos extremos es vital. Si estuviéramos calculando la media matemática de clics de la clase para evaluar el rendimiento general, este único alumno distorsionaría por completo el resultado, subiendo la media artificialmente. Por tanto, aislar a estos estudiantes en nuestro análisis nos permite tener una visión mucho más realista de cómo se comporta el 99% restante de la clase.


Para tener un mayor control sobre estos casos aislados, en la Tabla \@ref(tab:tabla-outliers) detallamos exactamente cuántos clics han realizado los estudiantes identificados como atípicos.


```{r tabla-outliers, echo=FALSE, message=FALSE, warning=FALSE, fig.cap="Estudiantes clasificados con un comportamiento atípico."}

# Filtramos solo los estudiantes atípicos (Hiperactivos o Inactivos extremos)
tabla_outliers <- actividad_usuario %>%
  filter(tipo != "Normal") %>%
  # Ordenamos de mayor a menor número de clics para ver a los más extremos primero
  arrange(desc(num_registros)) %>%
  # Renombramos las columnas para que queden bonitas en el PDF/HTML final
  rename(
    `Identificador (Usuario)` = usuario,
    `Total de Clics` = num_registros,
    `Perfil Asignado` = tipo
  )

knitr::kable(tabla_outliers, 
             caption = "Detalle de los estudiantes clasificados con un comportamiento atípico.")
```

Aunque el método estadístico IQR ha detectado múltiples valores atípicos, es fundamental interpretar estos datos desde un punto de vista pedagógico antes de eliminarlos ciegamente.

Por un lado, los valores atípicos inferiores (alumnos con muy pocos clics) representan una realidad común en el ámbito universitario: el abandono de la asignatura. Estos registros son reales y no distorsionan el comportamiento de estudio. Del mismo modo, los alumnos levemente hiperactivos representan perfiles de alta implicación que también enriquecen el análisis.

Para determinar si los alumnos hiperactivos són bots o simplemente alumnos muy estudiosos y que durante todo el curso, dia tras dia se meten en el aula virtual, representamos la distribución de sus clics en la Figura\@ref(fig:comport-hip)

```{r comport-hip, echo=FALSE, message=FALSE, warning=FALSE, fig.cap="Análisis de comportamiento: Usuarios Hiperactivos."}

# 1. Sacamos la lista de los usuarios que hemos clasificado como hiperactivos
usuarios_hiperactivos <- actividad_usuario %>%
  filter(tipo == "Hiperactivo") %>%
  pull(usuario)

# 2. Filtramos los logs para quedarnos solo con ellos y contamos sus clics por día
evolucion_hiperactivos <- logs %>%
  filter(usuario %in% usuarios_hiperactivos) %>%
  group_by(usuario, fecha) %>%
  summarise(clics_diarios = n(), .groups = "drop")

# 3. Creamos una gráfica dividida por usuario (facet_wrap)
ggplot(evolucion_hiperactivos, aes(x = fecha, y = clics_diarios, color = usuario)) +
  geom_line(size = 0.8) +
  # Añadimos un punto en cada día para que se vean bien los días sueltos
  geom_point(size = 1.5, alpha = 0.7) + 
  # facet_wrap crea un recuadro individual para cada alumno
  facet_wrap(~usuario, scales = "free_y") + 
  scale_x_date(date_labels = "%b", date_breaks = "1 month") +
  labs(
    title = "Análisis de comportamiento: Usuarios Hiperactivos",
    subtitle = "Distribución temporal para diferenciar 'atracones' de estudio de la actividad automatizada",
    x = "Mes del curso",
    y = "Número de interacciones diarias"
  ) +
  theme_minimal() +
  theme(
    legend.position = "none",
    axis.text.x = element_text(angle = 45, hjust = 1),
    strip.background = element_rect(fill = "lightgray", color = NA),
    strip.text = element_text(face = "bold")
  )
```


Consideramos que es imposible realizar 2000 o 200 clics al dia, a no ser que se trate de un profesor poniendo notas, por ejemplo. Por ello, eliminamos a estos usuarios del nuestro banco de datos para que no generar resultados sesgados.


```{r, echo=FALSE, message=FALSE, warning=FALSE}
# 1. Identificamos al usuario con actividad automatizada

usuarios_anomalos <- actividad_usuario %>%
  filter(num_registros > 2000	) %>%
  pull(usuario)

# 2. Creamos nuestro dataset limpio quitando SOLO a ese usuario
logs <- logs %>%
  filter(!usuario %in% usuarios_anomalos)
```



# Resultados: Respuesta a las Preguntas de Investigación

## ¿ En qué días de la semana hay más picos de actividad?

A partir del análisis visual de la distribución de registros por día de la semana  de la Figura \@ref(fig:graf-dias), y de la Tabla \@ref(tab:actividad_semanal), podemos deducir que:

```{r graf-dias, echo=FALSE, message=FALSE, warning=FALSE,  fig.cap="Picos de actividad según el día de la semana"}

actividad_semanal <- logs %>%
  group_by(dia_semana) %>%
  summarise(total_clics = n()) %>%
  mutate(porcentaje = round((total_clics / sum(total_clics)) * 100, 1))

#Tabla con resultados
knitr::kable(actividad_semanal, 
             caption = "Distribución del volumen de actividad por día de la semana.")

#Gráfico
ggplot(actividad_semanal, aes(x = dia_semana, y = total_clics, fill = dia_semana)) +
  geom_col(color = "black", alpha = 0.7) +
  geom_text(aes(label = paste0(porcentaje, "%")), vjust = -0.5, size = 3.5) +
  scale_fill_brewer(palette = "Set3") + 
  labs(title = "Picos de actividad según el día de la semana",
       subtitle = "Análisis basado en el volumen total de interacciones",
       x = "Día de la semana",
       y = "Número total de registros") +
  theme_minimal() +
  theme(legend.position = "none")

```

**Picos de máxima actividad:** Los días con mayor volumen de interacción son el **miercoles con un 26.3% ** y el **viernes con un 19%**. Estos picos nos pueden insinuar que los miercoles y viernes es cuando habian clases presenciales de esta asignatura y de ahi sus picos de recurrencia.

**Desconexión en el fin de semana:** En la gráfica podemos observar una leve bajada que comienza el sabado dia en el cual podemos ver en nuestra gráfica es cuando nuestro número de registros toca fondo con un **4.8%**, siendo el día de menor actividad. Esto sugiere un patrón de comportamiento donde el alumnado prioriza el descanso tras la semana lectiva y es mas activo los dias de clase. Esto tambien lo podemos ver por el hecho de que de los dias de Lunes a viernes se concentra de toda la acla mayor parte de toda la actividad semanal.

## ¿Cuáles son las horas a las que prefieren estudiar los alumnos de Tratamiento de datos?

Como se puede observar en la Figura \@ref(fig:graf-horas) y en la Figura \@ref(fig:graf-horas-examentes), en cuanto a las horas:

```{r graf-horas, echo=FALSE, message=FALSE, warning=FALSE, fig.cap="Distribución de la actividad por franjas horarias."}
actividad_horas <- logs %>%
  group_by(hora) %>%
  summarise(total_clics = n()) %>%
  mutate(porcentaje = round((total_clics / sum(total_clics)) * 100, 1))

#Creamos un gráfico de líneas 
ggplot(actividad_horas, aes(x = hora, y = total_clics)) +
  geom_line(color = "darkorange", size = 1) +
  geom_point(color = "darkorange", size = 2) +
  geom_area(fill = "orange", alpha = 0.2) +
  scale_x_continuous(breaks = 0:23) +
  labs(title = "Distribución de la actividad por franjas horarias",
       subtitle = "Identificación de los hábitos de estudio del grupo",
       x = "Hora del día ( 24h)",
       y = "Número total de interacciones") +
  theme_minimal()
```

```{r graf-horas-examentes, echo=FALSE, message=FALSE, warning=FALSE, fig.cap="Comparativa de densidad de franjas horarias examenes vs resto del curso."}
#Definimos los dos periodos a comparar
logs_comparativa_examenes <- logs %>%
  mutate(periodo = case_when(
    fecha >= as.Date("2025-05-15") & fecha <= as.Date("2025-06-15") ~ "Época de Exámenes",
    fecha >= as.Date("2025-02-01") & fecha <= as.Date("2025-05-14") ~ "Periodo Lectivo (Clases)",
    TRUE ~ NA_character_
  )) %>%
  filter(!is.na(periodo))

# 2. Calculamos porcentajes por hora para cada periodo
actividad_comparada <- logs_comparativa_examenes %>%
  group_by(periodo, hora) %>%
  summarise(total_clics = n(), .groups = "drop") %>%
  group_by(periodo) %>%
  mutate(porcentaje_hora = (total_clics / sum(total_clics)) * 100)

# 3. Gráfico de comparación
ggplot(actividad_comparada, aes(x = hora, y = porcentaje_hora, color = periodo, fill = periodo)) +
  geom_line(size = 1.2) +
  geom_area(alpha = 0.2, position = "identity") +
  scale_x_continuous(breaks = 0:23) +
  scale_color_manual(values = c("Época de Exámenes" = "red", "Periodo Lectivo (Clases)" = "blue")) +
  scale_fill_manual(values = c("Época de Exámenes" = "red", "Periodo Lectivo (Clases)" = "blue")) +
  labs(title = "¿Cambian las horas de estudio en exámenes?",
       subtitle = "Comparativa de densidad de actividad horaria (Mayo-Junio vs Resto del curso)",
       x = "Hora del día (24h)",
       y = "Densidad de actividad (%)",
       color = "Periodo:", fill = "Periodo:") +
  theme_minimal() +
  theme(legend.position = "bottom")
```



**Pico de máxima actividad:** Este podemos ver que alcanza a las 9:00 que es la hora a la que empiezan las clases de por la mañana y se mantine con muy poca bajada hasta las 11:00 hora en que la primera clase acaba.

**Bajada de medio dia:** A parte observamos, que sobre las 15 hay una bajada bastante grande de actividad la cual podemos entender por ser horas en dond elos alumnos estaran saliendo de clase, comiendo y descaqnsanso.

**Periodo de tarde:** más tarde a partir de las 17:00 podemos ver como aumentan las entradas a "Tratamiento de datos" de forma moderada horas que seguramente usan los estudiantes ya para estudiar.

**Periodo de inactividad:**Y ya vemos una inactividad a las horas de madrugada que relacionamos con las horas de sueño de los estudiantes.

**Comparacion con época de éxamenes:** A partir de la pregunta de las horas durante el curso, nos hemosa interesado en si la inactividad nocturna al ser epoca de examenes aumentaria por lo que hemos creado uan nueva grafica comparando estos dos periodos. Aquí, podemos ver como en epoca de examenes hay una subida de registros a partir de las 22 de la noche que se mantiene hasta mas o emnos las 2 de la mañana , en dodne podemos ver como los alumnos aumentan las horas de estudio hasta altas horas de la noche.

## ¿Es posible identificar y agrupar a los alumnos en distintos "perfiles de estudiante" (ej. constantes, de última hora, inactivos) según sus patrones de uso del Aula Virtual?

Para segmentar a los estudiantes de la forma más realista posible, hemos utilizado un modelo basado en dos variables: la constancia (días distintos de conexión) y la intensidad de estudio (media de clics realizados por cada día activo). Utilizando las medianas de la clase como puntos de corte, la distribución revela tres perfiles muy definidos:

**Perfil Constante (53.8%):** Algo más de la mitad de la clase (42 estudiantes) mantiene un hábito de estudio regular, conectándose al Aula Virtual más días que la mediana del grupo.

**Perfil de Última Hora o "Atracones" (25.6%):** Al medir la intensidad, hemos logrado identificar a un cuarto de la clase (20 alumnos) que presenta un patrón de estudio altamente reactivo. Estos estudiantes se conectan pocos días, pero cuando lo hacen, su volumen de interacciones diarias es extremo. Este hallazgo es fundamental, ya que correlaciona de forma directa con el alto porcentaje de entregas de última hora detectado en apartados anteriores.

**Perfil de Baja Participación (20.5%):** Finalmente, identificamos a 16 estudiantes que se encuentran por debajo de la mediana tanto en días de conexión como en intensidad de uso. Este grupo representa el alumnado en riesgo de abandono o suspenso, y su detección temprana sería de gran utilidad para que el equipo docente pudiera aplicar medidas de refuerzo.

Como resultado nos ha salido la Figura \@ref(fig:perfiles-basicos)

```{r perfiles-basicos, echo=FALSE, message=FALSE, warning=FALSE, fig.cap="Distribución de los perfiles de estudiante."}

# 1. Calculamos la actividad y la INTENSIDAD de cada estudiante
datos_estudiantes <- logs %>% 
  group_by(usuario) %>%
  summarise(
    total_clics = n(),
    dias_activos = n_distinct(fecha)
  ) %>%
  # calculamos cuántos clics hacen de media los días que entran
  mutate(intensidad = total_clics / dias_activos)

# 2. Calculamos las medianas para usarlas como barrera
mediana_dias <- median(datos_estudiantes$dias_activos)
mediana_intensidad <- median(datos_estudiantes$intensidad)

# 3. Asignamos el perfil con la nueva regla de intensidad
datos_estudiantes <- datos_estudiantes %>%
  mutate(
    perfil = case_when(
      # Si te conectas muchos días, eres constante
      dias_activos >= mediana_dias ~ "Constantes", 
      # Si te conectas pocos días, pero haces muchos clics de golpe = Atracón
      dias_activos < mediana_dias & intensidad >= mediana_intensidad ~ "De Última Hora (Atracones)",
      # Si te conectas pocos días y apenas haces clics = Baja participación
      dias_activos < mediana_dias & intensidad < mediana_intensidad ~ "Baja Participación"
    )
  )

# 4. Contamos cuántos alumnos hay en cada perfil para hacer la gráfica
resumen_perfiles <- datos_estudiantes %>%
  count(perfil) %>%
  mutate(porcentaje = round((n / sum(n)) * 100, 1))

# 5. Gráfico 
ggplot(resumen_perfiles, aes(x = reorder(perfil, -n), y = n, fill = perfil)) +
  geom_col(color = "black", alpha = 0.8) +
  geom_text(aes(label = paste0(n, " alums. (", porcentaje, "%)")), vjust = -0.5, fontface = "bold") +
  scale_fill_brewer(palette = "Pastel1") +
  labs(
    title = "Segmentación de los estudiantes de la asignatura",
    subtitle = "Basado en la constancia (días) y la intensidad (clics por día)",
    x = "Perfil detectado",
    y = "Número de estudiantes"
  ) +
  theme_minimal() +
  theme(legend.position = "none")
```


El análisis revela que la clase está prácticamente polarizada en dos grandes mitades. Por un lado, el perfil mayoritario es el de alumnos Constantes, lo que indica que casi la mitad del grupo hace un seguimiento regular de la asignatura, conectándose de forma asidua durante el cuatrimestre. Por otro lado, encontramos una proporción casi idéntica de alumnos con Baja Participación, un dato que podría resultar de gran interés para el equipo docente, ya que engloba a 31 estudiantes que interactúan poco con los materiales y podrían estar en riesgo de abandonar la asignatura.

Finalmente, resulta muy revelador haber identificado a 7 estudiantes el perfil "De Última Hora". Esta métrica confirma empíricamente la existencia de un pequeño grupo de alumnos que prefiere no entrar al Aula Virtual durante semanas para, posteriormente, realizar picos masivos de interacciones (atracones de estudio) justo antes de las entregas o los exámenes.


## ¿Con cuánta antelación entregan el Miniproyecto los alumnos?
\@ref(fig:antelacion-entregas)

Una de las métricas más interesantes para entender los hábitos de estudio del alumnado es su grado de planificación frente a las fechas límite. Al calcular la diferencia en horas entre el último archivo enviado por cada estudiante y la hora de cierre del Miniproyecto, los resultados revelan una alarmante tendencia hacia la procrastinación extrema.

La fecha de cierre del Miniproyecto la hemos sacado de el curso archivado 2024-2025 de una estudiante.

Como se puede observar en la gráfica, la opción absolutamente mayoritaria es entregar el trabajo en el último minuto (50.4%), es decir, con menos de 6 horas de margen respecto al cierre de la plataforma. Si a esto le sumamos el 14.3% que entrega durante ese mismo día y el 15.2% que lo hace el día de antes, comprobamos que más del 80% de la clase concentra el envío de su proyecto en las últimas 48 horas. Por el contrario, aproximadamente uno de cada cinco estudiantes (19.5%) demuestra una alta planificación, realizando la entrega con más de dos días de antelación.

Estos datos confirman de forma rotunda el perfil del "estudio por atracón" que ya habíamos detectado al segmentar a los estudiantes. Desde un punto de vista técnico, que la mitad exacta de la clase intente subir sus archivos al Aula Virtual en la misma franja de 6 horas es un dato crítico. Esta métrica explica por qué los servidores de la universidad experimentan ralentizaciones y caídas durante los días de entrega.
```{r antelacion-entregas, echo=FALSE, message=FALSE, warning=FALSE, fig.cap="Antelación en la entrega del Miniproyecto."}

# 1. Filtramos para quedarnos SOLO con las entregas de Tareas en mayo
entregas_mayo <- logs %>%
  filter(componente == "Tarea") %>%
  filter(fecha >= as.Date("2025-05-01") & fecha <= as.Date("2025-05-13"))

# 2. Si un alumno entregó varias veces, nos quedamos solo con la última vez
ultima_entrega <- entregas_mayo %>%
  group_by(usuario) %>%
  filter(fecha_hora == max(fecha_hora)) %>%
  ungroup()

# 3. Definimos a qué hora se cerraba la entrega
fecha_limite <- as.POSIXct("2025-05-13 23:55:00")

# 4. Calculamos el tiempo de margen y clasificamos
clasificacion_entregas <- ultima_entrega %>%
  mutate(
    horas_margen = as.numeric(difftime(fecha_limite, fecha_hora, units = "hours")),
    perfil_entrega = case_when(
      horas_margen > 48 ~ "1. Con mucha antelación (>2 días)",
      horas_margen > 24 & horas_margen <= 48 ~ "2. El día de antes",
      horas_margen > 6 & horas_margen <= 24 ~ "3. El mismo día",
      horas_margen <= 6 ~ "4. Último minuto (<6 horas)"
    )
  )

# 5. Hacemos el recuento para la gráfica
resumen_antelacion <- clasificacion_entregas %>%
  count(perfil_entrega, name = "numero_alumnos") %>%
  mutate(porcentaje = round((numero_alumnos / sum(numero_alumnos)) * 100, 1))

# 6. Gráfica básica y clara
ggplot(resumen_antelacion, aes(x = perfil_entrega, y = porcentaje, fill = perfil_entrega)) +
  geom_col(color = "black", alpha = 0.8) +
  # Ponemos el % encima de la barra
  geom_text(aes(label = paste0(porcentaje, "%")), vjust = -0.5) +
  labs(
    title = "¿Con cuánta antelación entregan el Miniproyecto?",
    x = "Momento de la entrega",
    y = "Porcentaje de alumnos (%)"
  ) +
  theme_minimal() +
  theme(
    legend.position = "none", # Quitamos la leyenda lateral
    axis.text.x = element_text(angle = 15, hjust = 1) # Giramos un poco el texto para que quepa
  )
```

## ¿Existe una diferencia significativa en la actividad de los alumnos entre los días laborables y los fines de semana o festivos?

Para entender cómo afecta el calendario oficial (CALENDARIO ACADÉMICO, CURSO 2024-25 UNIVERSITAT DE VALÈNCIA) a los hábitos de estudio del alumnado, hemos analizado la distribución del volumen diario de interacciones clasificando los días del cuatrimestre en tres categorías: Laborables, Fines de semana y Festivos oficiales (sin clase).

Como se puede observar visualmente en la Figura \@ref(fig:normal-fiesta), existe una diferencia muy significativa en el comportamiento de los estudiantes dependiendo del tipo de día:

**Días Laborables:** Concentran el mayor volumen de actividad regular y la mayor variabilidad. La línea central de la caja verde muestra una mediana de interacciones muy superior al resto de días. Además, resultan de gran interés los valores atípicos superiores. Estos puntos no son errores, los outliers temporales corresponden a jornadas lectivas clave, como las fechas de entrega del Miniproyecto o las vísperas de exámenes, donde la actividad conjunta de toda la clase se dispara, confirmando el patrón de "estudio por atracón" detectado en apartados anteriores.

**Fines de Semana:** Muestran una caída drástica en la mediana de interacciones, lo que indica un patrón generalizado de desconexión académica por parte de la mayoría de la clase. No obstante, se aprecian algunos picos puntuales que sugieren que ciertos estudiantes utilizan el fin de semana exclusivamente cuando hay fechas límite inminentes.

**Días Festivos:** Presentan el nivel de actividad más bajo y constante de todos. La caja es prácticamente plana, lo que confirma que durante las fiestas oficiales del calendario universitario el acceso al Aula Virtual es residual o casi nulo

Los datos demuestran que la dinámica de uso de la plataforma virtual está fuertemente condicionada por el calendario presencial. Los estudiantes no distribuyen su carga de trabajo de forma uniforme a lo largo de la semana, sino que concentran su esfuerzo casi exclusivamente en los días laborables ordinarios y, de forma masiva, en los días inmediatamente previos a una evaluación.

```{r normal-fiesta, echo=FALSE, message=FALSE, warning=FALSE, fig.cap="Actividad de los alumnos: días sin universidad vs días laborables"}

# 1. Definimos los festivos oficiales (Calendario UV 2025)
festivos_uv <- as.Date(c(
  # Final de vacaciones de Navidad y festivos de Enero
  "2025-01-01", "2025-01-02", "2025-01-03", "2025-01-06", # Año Nuevo y Reyes
  "2025-01-22", # San Vicente Mártir (Festivo local Valencia)
  
  # Semana de Fallas (Sin docencia)
  "2025-03-17", "2025-03-18", "2025-03-19", 
  
  # Vacaciones de Pascua (Festivos oficiales + Días sin docencia)
  "2025-04-17", "2025-04-18", "2025-04-21", # Jueves Santo, Viernes Santo y Lunes de Pascua
  "2025-04-22", "2025-04-23", "2025-04-24", "2025-04-25", # Días no lectivos centrales
  "2025-04-28", # San Vicente Ferrer
  
  # Festivos de final de curso
  "2025-05-01", # Día del Trabajador
  "2025-06-24"  # San Juan
))

# 2. Agrupamos la actividad por día usando tu código original seguro
actividad_calendario <- logs %>%
  group_by(fecha) %>%
  summarise(clics_diarios = n(), .groups = "drop") %>%
  mutate(
    dia_semana_num = wday(fecha, week_start = 1), 
    tipo_dia = case_when(
      fecha %in% festivos_uv ~ "3. Festivo (Sin clase)",
      dia_semana_num %in% c(6, 7) ~ "2. Fin de semana",
      TRUE ~ "1. Laborable"
    )
  )


#grafico
ggplot(actividad_calendario, aes(x = tipo_dia, y = clics_diarios, fill = tipo_dia)) +
  geom_boxplot(alpha = 0.7, color = "black", outlier.color = "darkred") +

  scale_fill_manual(values = c("1. Laborable" = "darkgreen", 
                               "2. Fin de semana" = "blue", 
                               "3. Festivo (Sin clase)" = "red")) +
  labs(title = "Distribución de la actividad de estudio",
       subtitle = "Comparativa del volumen de interacciones según el tipo de día",
       x = "",
       y = "Volumen de interacciones diarias") +
  theme_minimal() +
  theme(legend.position = "none")
```


## ¿Qué porcentaje de la actividad se realiza en la ETSE y qué porcentaje se realiza fuera de esta?

Para determinar si el uso del Aula Virtual se realiza principalmente en las instalaciones de la universidad o de forma remota, hemos analizado las direcciones IP de origen de cada interacción. Para garantizar la máxima precisión técnica, el algoritmo se ha diseñado para identificar tanto el rango clásico IPv4 de la Universitat de València (147.156.x.x) como el rango de nueva generación IPv6 asignado a través de RedIRIS (2001:720:1014::), capturando así todo el tráfico de la red eduroam y de los laboratorios. Sabemos que estas son las direcciónes IP de la ETSE ya que conectados a eduroam hemos mirado que IP teniamos.

Como se puede observar en la Figura \@ref(fig:dentro-fuera), La mayor parte de la actividad (casi 47.000 clics) se realiza desde fuera de la facultad. Este dato resulta lógico y esperado, confirmando que la plataforma cumple su función esencial como entorno virtual de aprendizaje para el estudio autónomo, la realización de entregas y el trabajo desde casa.

A pesar de tener un porcentaje menor, es destacable el altísimo volumen de actividad registrado en la ETSE (más de 32.600 interacciones). Este 42.4% demuestra que Moodle no es solo una herramienta de trabajo a distancia, sino que está integrada en la presencialidad. Los alumnos acceden masivamente a la plataforma desde la facultad, una métrica que se explica por la descarga de guiones durante las clases de laboratorio, el seguimiento de recursos en las clases teóricas o las horas de estudio en la biblioteca del campus.

```{r dentro-fuera, echo=FALSE, message = FALSE, warning = FALSE, fig.cap="Porcentaje de actividad dentro de la ETSE vs fuera."}
# 1. Clasificamos las conexiones según la dirección IP
ubicacion_datos <- logs %>%
  mutate(
    lugar_conexion = case_when(
      str_starts(ip, "147.156.") | str_starts(ip, "2001:720:1014:") ~ "1. Dentro de la ETSE (Campus)",
      TRUE ~ "2. Fuera de la ETSE (Casa, móvil...)"
    )
  )

# porcentaje
resumen_ubicacion <- ubicacion_datos %>%
  count(lugar_conexion, name = "total_clics") %>%
  mutate(porcentaje = round((total_clics / sum(total_clics)) * 100, 1))

#gráfica
ggplot(resumen_ubicacion, aes(x = lugar_conexion, y = porcentaje, fill = lugar_conexion)) +
  geom_col(color = "black", alpha = 0.8, width = 0.6) +
  geom_text(aes(label = paste0(porcentaje, "% \n(", total_clics, " clics)")), 
            vjust = -0.3, fontface = "bold") +
  scale_fill_manual(values = c("1. Dentro de la ETSE (Campus)" = "blue", 
                               "2. Fuera de la ETSE (Casa, móvil...)" = "deeppink")) +
  labs(
    title = "¿Desde dónde se conectan los alumnos?",
    subtitle = "Análisis basado en el rango de direcciones IP",
    x = "Lugar de conexión",
    y = "Porcentaje de actividad (%)"
  ) +
  # Ampliamos un poco el límite Y para que el texto de arriba no se corte
  scale_y_continuous(limits = c(0, max(resumen_ubicacion$porcentaje) + 10)) + 
  theme_minimal() +
  theme(legend.position = "none")
```

## ¿Hay más actividad provocada por las tareas o se produce más para revisar los apuntes de cada tema?

Por último, se ha comparado el volumen de interacciones entre los dos recursos principales de la plataforma: los materiales de estudio (Apuntes) y las actividades evaluables (Tareas/Entregas). Esto se ve en la Figura \@ref(fig:tareas-apuntes) 

Como evidencia de forma contundente el gráfico superior, existe una desproporción masiva en el uso de ambos recursos. Las interacciones con las Tareas superan con creces las 22.000 acciones, multiplicando por más de cinco el volumen de clics destinados a la visualización o descarga de Apuntes.

```{r tareas-apuntes, echo=FALSE, message = FALSE, warning = FALSE, fig.cap="Actividad de tareas vs apuntes."}

# Filtramos los componentes que representan tareas y apuntes
comparativa <- logs %>%
  filter(componente %in% c("Tarea", "Archivo", "Carpeta")) %>%
  mutate(tipo_recurso = ifelse(componente == "Tarea", "Tareas (Entregas)", "Apuntes (Materiales)"))

# Creamos el gráfico
ggplot(comparativa, aes(x = tipo_recurso, fill = tipo_recurso)) +
  geom_bar() +
  labs(title = "Actividad: Tareas vs. Apuntes de clase",
       x = "Tipo de Recurso",
       y = "Número de interacciones") +
  theme_minimal() +
  theme(legend.position = "none")
```


# Conclusiones

Este análisis de los registros del Aula Virtual nos ha permitido ir mucho más allá de los simples números y descubrir cómo se comportan realmente los estudiantes de la asignatura en su día a día. Tras analizar miles de interacciones, podemos resumir los hábitos de la clase en tres grandes descubrimientos.

El primero, trata de clasificar moodle como un portal de entregas, los datos demuestran que los alumnos tienen un enfoque totalmente práctico. Usan la plataforma principalmente para aquello que tiene impacto en su nota (las Tareas), mientras que la consulta de los materiales teóricos (Apuntes) es mínima. El estudiante prefiere descargar el temario una vez y no volver a interactuar con él, entrando al sistema casi exclusivamente para enviar sus trabajos.

También determinamos que los alumnos procrastinan, hemos detectado de forma matemática la famosa procrastinación universitaria. Uno de cada cuatro estudiantes basa su estudio en sesiones de máxima intensidad ("atracones"), y los datos de las entregas lo confirman: más de la mitad de la clase sube su Miniproyecto faltando menos de 6 horas para el cierre. Esta forma de trabajar explica los grandes picos de actividad y la saturación que a veces sufren los servidores de la universidad.

Por último, detectamos que los estudiantes consideran que los dias festivos són para descansar, el análisis del calendario y las ubicaciones rompe el mito de que el Aula Virtual es solo para estudiar los fines de semana. Por un lado, hemos visto que la actividad en festivos y fines de semana cae en picado, demostrando que los alumnos siguen el ritmo del calendario oficial. Por otro lado, un sorprendente 40% del tráfico se genera desde el propio campus (ETSE), lo que demuestra que la plataforma digital es un apoyo constante también durante las clases presenciales.

Conocer esta realidad a través de la Ciencia de Datos es una herramienta de inmenso valor, ya que permite a los profesores diseñar asignaturas más adaptadas a la realidad y a los informáticos preparar los sistemas para que no colapsen en el momento de la verdad: el último minuto antes del cierre.